【裁判字號】    95,交簡上,191
【裁判日期】    970130
【裁判案由】    過失傷害
【裁判全文】
臺灣桃園地方法院刑事判決           95年度交簡上字第191號
上訴人即被告  甲○○
上列上訴人即被告因過失傷害案件，不服本院刑事庭中華民國九
十五年十一月十日，九十五年度桃交簡字第一九０三號第一審刑
事簡易判決（聲請簡易判決處刑案號：九十五年度偵字第一一五
六三號），提起上訴，本院管轄之第二審合議庭判決如下：
    主  文
原判決撤銷。
甲○○因過失傷害人，處拘役肆拾日，如易科罰金，以銀元參佰
元即新臺幣玖佰元折算壹日，減為拘役貳拾日，如易科罰金，以
銀元參佰元即新臺幣玖佰元折算壹日。緩刑貳年。
    事  實
一、甲○○於民國九十四年十二月十二日凌晨，駕駛車號Ａ九—
    九九六三號自用小客車，沿桃園縣八德市○○路往永豐路二
    二六巷方向行駛，嗣於同日凌晨一時三十分許，行經無號誌
    管制之永豐路與茄苳路交岔路口處時，原應注意永豐路地面
    上設有「停」字之交通標誌，為支線道，應讓茄苳路之幹線
    道車先行，而依當時夜間有照明、路面無缺陷、視距良好、
    無障礙物等情形觀之，亦無不能注意之情事，竟疏未注意，
    適有乙○○騎駛車號ＪＬ九—０六九號機車，沿茄苳路由中
    壢往八德方向行駛，欲通過上開交岔路口，因甲○○未禮讓
    乙○○騎駛之機車先行，即貿然駕車前行，而乙○○亦未注
    意車前狀況，並隨時採取必要之安全措施，致雙方彼此避讓
    不及，乙○○騎駛之機車車頭遂撞及甲○○駕駛之汽車左側
    車身，乙○○並因此人車倒地而受有下巴裂傷六公分、右面
    頰裂傷二公分及顳頷關節受傷之傷害。甲○○在肇事後犯罪
    尚未被發覺前，即以電話報警，並在警員蔣志煌據報前來處
    理時，向該警員自承犯罪，並進而接受裁判。
二、案經乙○○訴由桃園縣政府警察局八德分局移送臺灣桃園地
    方法院檢察署檢察官偵查後聲請簡易判決處刑。
    理  由
一、上開事實業據被告甲○○於本院審理時坦承不諱，並經證人
    乙○○於警詢及檢察官偵查中具結證述綦詳，且有道路交通
    事故現場圖、道路交通事故調查報告表(一)、(二)各一份、行政
    院衛生署桃園醫院出具之診斷證明書二份、現場照片及車損
    照片共十八張附卷可稽。
二、按「汽車行至無號誌或號誌故障而無交通指揮人員指揮之交
    岔路口，支線道車應暫停讓幹線道車先行。」，道路交通安
    全規則第一百零二條第一項第二款定有明文。又「停車再開
    標誌，用以告示車輛駕駛人必須停車觀察，認為安全時，方
    得再開。設於安全停車視距不足之交岔道路次要道路口。」
    ；「『停』字標誌用以指示車輛至此必須停車再開。設於交
    岔道路之次要路口，設於停止線將近之處，本標字與第五十
    八條『停車再開』標誌得同時設置或擇一設置。」，此觀道
    路交通標誌標線號誌設置規則第五十八條第一項、第一百七
    十七條第一項規定甚明。依卷附被告汽車駕駛執照監理資料
    所示，被告領有適當駕照，對上開規定，自難諉為不知，又
    本件依卷附調查報告表(一)及現場照片顯示，案發現場為夜間
    有照明、路面無缺陷、視距良好、無障礙物，且永豐路地上
    並設有「停」字標字，是依上開情狀，被告顯無不能注意之
    情事。然其仍疏未注意乙○○騎車由幹線道駛來欲通過與支
    線道之交岔路口之路況，未禮讓乙○○之機車先行，即貿然
    搶道以致肇事，而為肇事主因，被告顯有違反上揭規定之過
    失，且被告之過失與乙○○之受傷間，復有相當因果關係。
    至告訴人乙○○在行經肇事地點時固亦有未注意車前狀況，
    並隨時採取必要安全措施，致違反道路交通安全規則第九十
    四條第三項之違規駕駛行為，而足徵告訴人對本件車禍之發
    生亦有過失，為肇事次因，但仍不能據此解免被告疏失之責
    。綜上所述，本件事證已經明確，被告之犯行堪予認定，應
    依法論科。
三、查被告行為後，刑法及刑法施行法部分條文業經修正公布，
    並均於九十五年七月一日施行。修正後刑法第二條第一項之
    規定，係規範行為後法律變更所生新舊法律比較適用之準據
    法，於修正後刑法施行後，應適用修正後刑法第二條第一項
    規定之「從舊從輕」之原則為比較；修正後刑法第二條第二
    項，則為同條第一項之特別規定，於修正後刑法施行後，關
    於非拘束人身自由之保安處分，應依修正後刑法第二條第二
    項之規定，適用裁判時之法律。又修正後刑法第三十五條，
    乃刑之重輕之法定次序與標準，應適用裁判時之修正後刑法
    第三十五條之規定。修正後刑法第二條第一項係採「從舊從
    輕」原則，適用最有利於行為人之法律。既曰法律，自較刑
    之範圍為廣；除法律有特別規定者（如修正後刑法第二條第
    二項非拘束人身自由之保安處分適用裁判時法，修正後刑法
    施行法第九條之三規定之情形），應依其規定；或事關執行
    之緩刑之宣告，或犯罪在刑法修正施行前，自首在刑法施行
    後之自首部分，或程序之規定（程序從新，如刑法第四十條
    沒收宣告之程序規定），應適用裁判時之修正後刑法之規定
    外；依修正後刑法第二條第一項比較時，應就罪刑有關之共
    犯、未遂犯、連續犯、牽連犯、結合犯以及累犯加重、自首
    減輕暨其他法定加減原因（如身分加減）與加減例等一切情
    形，綜其全部之結果而為比較後，予以整體適用，不能割裂
    而分別適用有利益之條文。關於易科罰金之折算標準、易服
    勞役之折算標準及期限、罰金與死刑是否併予執行、多數有
    期徒刑定應執行之刑時之最高刑期之限制等之修正，事涉行
    為人易刑折算標準金額之多寡與期限之長短及定執行刑時能
    否就罰金刑併予執行或有期徒刑定應執行之刑時最高度之限
    制，亦均屬依修正後刑法第二條第一項所應比較適用法律之
    範圍。拘束人身自由之保安處分，並非屬修正後刑法第二條
    第二項規定應適用裁判時法之範圍，除有特別規定者外，亦
    屬應依修正後刑法第二條第一項比較適用之法律；從刑附屬
    於主刑，除法律有特別規定者外，依主刑所適用之法律（以
    上參考最高法院九十五年五月二十三日刑事庭第八次會議決
    議及最高法院二十四年上字第四六三四號、二十四年上字第
    五二九二號、二十七年上字第二六一五號、二十九年上字第
    五二五號判例）。其次，法律有變更而須為新、舊法之比較
    以定其適用之目的，厥為保障行為人之既有法律地位不致因
    法律之修正而惡化或受到更不利益之結果並兼謀行為人之利
    益，此為最高之價值，非必斤斤於法律體系適用之完整性，
    況或基於法規之性質，如程序性之法律、事涉執行之緩刑規
    定，依法理係均應適用新法，或因法律另有規定，如修正後
    刑法第二條第二項規定「非拘束人身自由之保安處分係適用
    裁判時之法律」，修正後刑法施行法第三條之一第二項規定
    「於九十四年一月七日刑法修正施行前犯併合處罰數罪中之
    一罪，且該數罪均符合第四十一條第一項得易科罰金之規定
    者，適用九十年一月四日修正之刑法第四十一條第二項規定
    」，即有此情形係一律適用行為時法之舊法，由是可見遇有
    法律修正而須選擇適用新法或舊法時，須依法規之性質或視
    法律之規定各自決之，不受其他法規如何適用之羈絆，在選
    法適用時，本即寓有可據個別之特性而割裂分別適用新法或
    舊法之容許性，至數項經修正之法律須整體比較以同其新、
    舊法之適用俾維持法律體系之完整性，核係各該法律在適用
    上因具「依附及相互關聯」之特性使然，非屬新、舊法應比
    較利、弊藉資保障行為人之既有法律地位兼謀其利益之立法
    意旨所必然。準此以解，就罪、刑有關之規定諸如共犯、未
    遂犯、連續犯、牽連犯、結合犯以及累犯加重、自首減輕暨
    其他法定加減原因（如身分加減）與加減例等一切情形，應
    綜其全部之結果而為比較後，予以整體適用，不能割裂而分
    別適用有利益之條文，固如前述，惟究其緣由，實係著眼於
    因各該規定皆涉及犯罪之態樣、階段、罪數、法定刑得或應
    否加、減暨加減之幅度，並進而影響法定刑或處斷刑之範圍
    ，換言之，各該罪、刑之規定須經綜合考量整體適用後，方
    能據以限定法定刑或處斷刑之範圍，嗣始得於該範圍內為一
    定刑之宣告，易詞以言，個別宣告刑雖屬單一之結論，然實
    係經綜合考量整體適用各相關罪、刑規定之所得，因之，宣
    告刑所據以決定之各相關罪、刑規定，顯具適用上之「依附
    及相互關聯」之特性，自須同其新、舊法之適用，第查，「
    易刑」或「定執行刑」係規範宣告刑得或應如何執行之法律
    ，核屬為刑之宣告後始生應否適用問題之規定，非屬宣告刑
    所據以決定因而須先行確定如何適用新、舊之法規，依其性
    質，在未為刑之宣告前亦無可能確定應否適用而預先選定須
    適用新或舊法，復無此必要，不寧唯是，該規定所涵攝之「
    小前提」係「宣告刑」，猶與罪、刑規定涵攝之「小前提」
    為「歷史社會事實」迥異，職是，「易刑」及「定執行刑」
    之規定，不論涵攝之「小前提」、決定應否適用之階段及適
    用後所得之法律效果，與罪、刑之規定皆不相侔，與之顯不
    具適用上之「依附及相互關聯」之特性，依前述，要毋須與
    罪、刑之規定同其新、舊法之適用，自得秉其本身之性質而
    各據應涵攝之「小前提」為新、舊、利、弊之比較後個別定
    其法律之適用。茲首就與本案有關且於為刑之宣告前須先行
    及連帶確定應如何適用之法律修正情形列述如下：
  (一)與罪、刑有關且須依修正後刑法第二條第一項規定為利、弊
    之比較以定如何適用之法律變更部分：
    (1)修正前刑法第三十三條第五款規定「罰金：（銀元）一元
      以上。」，復依罰金罰鍰提高標準條例第一條前段規定提
      高為十倍，折算新臺幣為三十元；修正後刑法第三十三條
      第五款規定「罰金：新臺幣一千元以上，以百元計算之。
      」，現行刑法中有關於罰金刑之最低度刑之規定已有修正
      ，自屬法律變更。
    (2)自首部分，修正前刑法第六十二條原規定「對於未發覺之
      罪自首而受裁判者，減輕其刑。但有特別規定者，依其規
      定。」，嗣修正為「對於未發覺之犯罪自首而受裁判者，
      得減輕其刑。但有特別規定者，依其規定。」，由「必減
      」改為「得減」而賦與法院得針對個案審酌裁量之權。
    (3)就罰金刑之加減例，修正前刑法第六十八條規定「拘役或
      罰金加減者，僅加減其最高度」，修正後刑法第六十七條
      則規定「有期徒刑或罰金加減者，其最高度及最低度同加
      減之」，並刪除第六十八條有關罰金刑加減之規定，進言
      之，經修正後，罰金之最低度刑亦在加減之列。
    (4)經綜合適用修正前、後之罪、刑相關規定予以比較，修正
      後之規定顯非較修正前之規定對被告有利，因之，依現行
      即修正後刑法第二條第一項前段規定，此部分自應整體適
      用修正前刑法之有關規定，合先敘明。
  (二)毋須依修正後刑法第二條第一項規定為利、弊之比較以定如
    何適用之法律修正部分：有關罰金刑之幣別及其提高標準之
    準據亦經修正，修正前刑法分則各條文所定之罰金刑，其幣
    別原為「銀元」，又倘非屬七十二年六月二十六日至九十四
    年一月七日間新增或修正之條文，所定罰金數額並依罰金罰
    鍰提高標準條例第1 條前段規定提高為十倍，而依九十五年
    六月十四日修正公布、同年七月一日施行之中華民國刑法施
    行法第一條之一規定：「中華民國九十四年一月七日刑法修
    正施行後，刑法分則編所定罰金之貨幣單位為新臺幣。九十
    四年一月七日刑法修正時，刑法分則編未修正之條文定有罰
    金者，自九十四年一月七日刑法修正施行後，就其所定數額
    提高為三十倍。但七十二年六月二十六日至九十四年一月七
    日新增或修正之條文，就其所定數額提高為三倍。」。因修
    正前、後有關罰金刑部分之處罰輕重相同，並未影響國家刑
    罰權之範圍，僅屬法律之修正而非屬法律有變更，應依一般
    法律適用原則，適用裁判時法。
四、核被告甲○○所為，係犯刑法第二百八十四條第一項前段之
    過失傷害罪。而被告在肇事後犯罪未被發覺前，即以電話報
    警，並在警員蔣志煌據報前來處理時，向警員自承為肇事人
    等情，有桃園縣政府警察局道路交通事故肇事人自首情形紀
    錄表一紙在卷可參，其所為合於自首規定，應依修正前刑法
    第六十二條前段規定減輕其刑。原審以被告罪證明確，因予
    適用刑事訴訟法第四百四十九條第一項，修正後刑法第二條
    第一項前段，刑法第二百八十四條第一項前段，修正前刑法
    第六十二條前段、第四十一條第一項前段，修正前罰金罰鍰
    提高標準條例第二條，判處被告拘役四十日，如易科罰金，
    以銀元三百元折算一日，其認定事實及量刑均屬妥適。惟被
    告行為後，中華民國九十六年罪犯減刑條例業於九十六年七
    月四日公布，於同年月十六日施行。本件被告犯罪時間在九
    十六年四月二十四日以前，所犯合於該條例所定之減刑條件
    ，應依法減其宣告刑二分之一，原判決未及適用減刑，稍有
    未合。上訴人提起上訴雖無理由，然原判決既有前開可議之
    處，自應予撤銷改判。本院審酌被告係支線道車，未禮讓告
    訴人之幹線道車先行，爭先搶道以致肇事，為事故主因，然
    告訴人騎車未注意車前狀況，並隨時採取必要之安全措施，
    亦有相當過失而為肇事次因，兼衡告訴人所受之傷害程度，
    及被告犯後已坦承犯行等一切情狀，量處如主文第二項所示
    之刑。又被告行為後，刑法易科罰金之規定亦經修正，修正
    前刑法第四十一條第一項前段規定：「犯最重本刑為五年以
    下有期徒刑以下之刑之罪，而受六個月以下有期徒刑或拘役
    之宣告，因身體、教育、職業、家庭之關係或其他正當事由
    ，執行顯有困難者，得以一元以上三元以下折算一日，易科
    罰金。」，此折算標準並應適用修正前罰金罰鍰提高標準條
    例第二條規定，就其原定數額提高為一百倍折算一日，亦即
    被告行為時之易科罰金折算標準，應以銀元一百元以上三百
    元以下之數額折算一日，經換算為新臺幣，則應以新臺幣三
    百元以上九百元以下折算一日。惟九十五年七月一日施行之
    刑法第四十一條第一項前段規定：「犯最重本刑為五年以下
    有期徒刑以下之刑之罪，而受六個月以下有期徒刑或拘役之
    宣告者，得以新臺幣一千元、二千元或三千元折算一日，易
    科罰金」，於同日並廢除罰金罰鍰提高標準條例第二條之規
    定，亦即係以新臺幣一千元、二千元或三千元折算一日。經
    比較結果，易科罰金之規定，修正後之規定顯非較有利於行
    為人，依修正後刑法第二條第一項前段規定，此部分應適用
    行為時法，爰依修正前刑法第四十一條第一項前段、修正前
    罰金罰鍰提高標準條例第二條規定，併諭知對被告所宣告之
    刑易科罰金之折算標準。另查被告係於九十四年十二月十二
    日犯本件過失傷害犯行，所犯合於中華民國九十六年罪犯減
    刑條例之減刑條件，應依該條例第二條第一項第三款之規定
    減其宣告刑二分之一，併依該條例第九條、修正前刑法第四
    十一條第一項前段，修正前罰金罰鍰提高標準條例第二條，
    就減得之刑再諭知易科罰金折算之標準。末查，被告前未曾
    因故意犯罪受有期徒刑以上刑之宣告，有臺灣高等法院被告
    前案紀錄表一份在卷可按，素行尚端，惜因一時疏失致罹刑
    章，事後已坦承犯行且與告訴人和解俾彌己滋生之損害，堪
    認其有悛悔之實據，復受本次罪刑之科處，當知所警惕，信
    無再犯之虞，是本院認上開宣告之刑以暫不執行為適當，爰
    依修正後刑法第七十四條第一項第一款之規定，予以宣告緩
    刑二年，以啟自新。
據上論斷，應依刑事訴訟法第四百五十五條之一第三項、第三百
六十九條第一項前段、第三百六十四條、第二百九十九條第一項
前段，修正後刑法第二條第一項前段、第七十四條第一項第一款
，刑法第二百八十四條第一項前段，修正前刑法第六十二條前段
、第四十一條第一項前段，修正前罰金罰鍰提高標準條例第二條
，修正後刑法施行法第一條之一第一項、第二項前段，中華民國
九十六年罪犯減刑條例第二條第一項第三款、第七條、第九條，
判決如主文。
本案經檢察官許曉微到庭執行職務。
中    華    民    國    97    年    1     月    30    日
                  交通法庭  審判長法  官  蔡榮澤
                                  法  官  紀凱峰
                                  法  官  魏于傑
上正本證明與原本無異。
本件不得上訴。
                                  書記官  林怡君
中    華    民    國    97    年    2     月    5     日
本案論罪科刑主要法條：
中華民國刑法第284條
（過失傷害罪）
因過失傷害人者，處 6 月以下有期徒刑、拘役或 5 百元以下罰
金，致重傷者，處1 年以下有期徒刑、拘役或5 百元以下罰金。
從事業務之人，因業務上之過失傷害人者，處 1 年以下有期徒刑
、拘役或1 千元以下罰金，致重傷者，處 3 年以下有期徒刑、
拘役或2 千元以下罰金。


司法院資訊處製作；財團法人民間司法改革基金會備份。
